---
title: Analiza głównych składowych i analiza skupień dla danych z 2018 r. dotyczących
  państw UE
author: "Patryk Swoboda"
date: "2023-02-10"
output:
  html_document:
    toc: yes
    toc_depth: 2
    toc_float:
      collapsed: no
      smooth_scroll: yes
    code_folding: hide
  word_document:
    toc: yes
    toc_depth: '2'
  pdf_document:
    toc: yes
    toc_depth: '2'
editor_options: 
  markdown: 
    wrap: 72
---

```{r setup, include=FALSE}
knitr::opts_chunk$set(echo = TRUE, message = FALSE, warning = FALSE)

library(ggplot2)
library(knitr)
library(tidyverse)
library(ggrepel)
library(GGally)
library(DataExplorer)
library(fpc)
library(plotly)
library(psych)
library(corrplot)
library(ggfortify)
library(FactoMineR)
library(factoextra)
```

# Analiza głównych składowych

## Sprawdzenie podstawowych zależności między zmiennymi

Dokonano tego poprzez użycie funkcji str oraz summary. Dzięki
pierwszej z nich można się dowiedzieć, że w zbiorze danych jest jedna
zmienna character (country), jedna zmienna integer (population) a
pozostałe czternaście to zmienne numeric.

```{r}
health <- read.csv2("C:/Users/swobo/Desktop/PRZEDMIOTY UCZELNIANE/SEMESTR 4/Modelowanie statystycznie i data mining w R/Modelowanie_Rstudio/data/health.csv")

str(health)
summary(health)
health <- health %>%
  rename(country = ď.żcountry)
```

## Sprawdzenie kryteriów PCA dla wszystkich zmiennych

Wykonano to, aby wiedzieć, czy można dokonywać redukcji wymiarów z
badanych zmiennych.

```{r}
cor(health[, 2:16])
corrplot(cor(health[, 2:16]), order = "hclust", tl.cex = 0.7)
cortest.bartlett(cor(health[, 2:16]), n = nrow(health))
KMO(cor(health[, 2:16]))
```

## Odrzucenie nieistotnych zmiennych i ponowne sprawdzenie kryteriów

```{r}
data <- health %>% select(-c("population", "doctors","alcohol_liters", 
                             "suicide_rate", "deaths_alcohol", "liver", 
                             "stomach"))
str(data)
```

Odrzucono zmienne population, doctors, alcohol_liters, suicide_rate,
deaths_alcohol, liver i stomach.

```{r}
corrplot.mixed(cor(data[, 2:9]), order = "hclust", tl.cex = 0.7)
cortest.bartlett(cor(data[, 2:9]), n = nrow(data))
KMO(cor(data[, 2:9]))
```

Wartość p-value to 1.325046e-13, a KMO wyniosło 0,71. Po odrzuceniu mało
istotnych zmiennych otrzymano zbiór danych zdatny do redukcji wymiarów.

## Analiza i wybór składowych

```{r}
pr.data <- principal(data[, 2:9], nfactors = 7, rotate = "none")

pca <- PCA(data[, 2:9], graph = FALSE)
fviz_screeplot(pca, addlabels = TRUE) +
  geom_hline(yintercept = 10, color = "red")
```

Z powyższego wykresu wynika, że najlepiej jest wziąć dwa wymiary
wyjaśniające ponad 69% zmienności zbioru danych. Podjęto taką decyzję,
ponieważ na wykresie widoczne są dwa większe wypłaszczenia, jednak
pierwsze z nich sprawia, że wykres osuwiska staje się mniej stromy.
Znajduje się ono przy drugiej składowej, co wskazuje na wybranie takiej
ilości. Z kryterium Kaisera wynika, że trzy składowe znajdują się
powyżej wartości 10, jednak osuwisko nie jest tam strome.

Na biplocie bez rotacji prezentują się następująco:

```{r}
pr.data <- principal(data[, 2:9], nfactors = 2, rotate = "none")
fviz_pca(pca, repel = TRUE)
print(pr.data$loadings, cutoff = 0.55)
```

### Varimax

Aby wyraźniej pokazać związki między utworzonymi składowymi i
oryginalnymi zmiennymi, wykonaliśmy dodatkową rotację varimax.

```{r}
pr.data.rot <- principal(data[, 2:9], nfactors = 2, rotate = "varimax")

biplot(pr.data.rot, main = "Biplot after applying varimax rotation")
```

Po zastosowaniu rotacji wynika, że pierwsza składowa jest 
reprezentowana poprzez odwrotnie proporcjonalną relację wskaźnika rozwoju
społecznego do ekspozycji na zanieczyszczenia powietrza. Natomiast druga
składowa jest mocno skorelowana ze zgonami na poszczególne nowotwory.
Jedyną zmienną ewidentnie nieskorelowaną z dwiema składowymi jest liczba
zgonów na nowotwory jelita grubego, jednak zestawienie tej zmiennej 
z pozostałymi może służyć jako potwierdzenie trafności obliczeń względem 
lepiej skorelowanych zmiennych.

Korelacja poszczególnych zmiennych ze składowymi wygląda następująco:

```{r}
print(pr.data.rot$loadings, cutoff = 0.55)
```

## Podsumowanie analizy głównych składowych

```{r}
data.rot.pca <- pr.data.rot$scores %>% 
  as.data.frame() 

data.rot.pca %>% 
  ggplot(aes(x = RC1, y = RC2)) +
  geom_point() +
  theme_minimal() + geom_text_repel(aes(label = data$country)) +
  xlab("Human development and air quality (inversely proportional)") +
  ylab("Cancer mortality (ascending)")  + 
  ggtitle("Principal component analysis- results")
```

# Analiza skupień

Aby wybrać najlepsze pogrupowanie obserwacji i liczbę grup użyto dwóch
algorytmów grupowania oraz dla algorytmu k-średnich sprawdzono kryteria
wyboru optymalnej liczby grup, które będą zwizualizowane na wykresach.

## Algorytm grupowania hierarchicznego

Zaczęto od sprawdzenia, jak pogrupowane zostaną obserwacje przy użyciu
algorytmu grupowania hierarchicznego metodą Warda. Wartości zmiennych
zostały ustandaryzowane, po czym utworzona została macierz dystansu
metodą euklidesową miary odległości.

Utworzony dendrogram pozwolił zobaczyć, jak algorytm pogrupował
obserwacje:

```{r}
data.scaled <- scale(data[,2:9]) %>%  as.data.frame()

d <- dist(data.scaled, method = "euclidean")
hc1 <- hclust(d, method = "ward.D2")

fviz_dend(hc1)
```

## Pogrupowanie obserwacji za pomocą algorytmu k-średnich

### Kryteria podziału grup

#### Wykres osypiska sumy wariancji wewnątrzgrupowej

```{r}
x <- rep(0, 10)
for(i in 1:10)
  x[i] <- kmeans(data.scaled, centers = i, nstart = 10)$tot.withinss

fviz_nbclust(scale(data[2:9]), kmeans, method = "wss")

```

Wykres osypiska wyraźnie sugeruje podział obserwacji na dwie grupy,
można też dostrzec, że krzywa staje się mniej stroma dla liczby grup
równej pięć.

#### Kryterium Calińskiego-Harabasza

```{r}
km.ch <- kmeansruns(data.scaled, criterion = "ch", runs = 10)
plot(km.ch$crit, type = "b")

```

Według tego kryterium, stosunek wariancji międzygrupowej do wariancji
wewnątrzgrupowej jest maksymalny dla dwóch grup, wykres sugeruje
również, drugim najlepszym wyborem będzie podział na pięć grup.

#### Kryterium średniej sylwetki

```{r}
km.asw <- kmeansruns(scale(data.scaled), criterion = "asw", runs = 10)
plot(km.asw$crit, type = "b")

```

Wykres ten z kolei przedstawia podział na sześć grup jako najbardziej
odpowiedni.

### Wybór liczby grup

Po przeanalizowaniu wyników powyższych kryteriów wyboru liczby grup do
algorytmu k-średnich, wyników grupowania hierarchicznego oraz wiedzy na
temat analizowanych krajów zdecydowano, że przeprowadzone zostanie
grupowanie k-średnich dla pięciu grup.

### Stabilność grup

```{r}
clusterboot(data.scaled, B = 500,
            clustermethod = kmeansCBI, krange = 5)
```

Dzięki funkcji „clusterboot" na podstawie stabilności grup
można określić czy wybór danej ilości był słuszny. Okazuje
się, że jedynie jedna z grup częściowo odstaje stabilnością od reszty,
natomiast mieści się ona w przyjętych normach. Pozostałe grupy są
stabilne.

## Grupy i ich charakterystyka w zależności od algorytmu

### Grupowanie hierarchiczne dla pięciu grup

Obserwacje przydzielone do grup na dendrogramie prezentują się
następująco:

```{r}
cutree(hc1, k = 5) %>% table()

fviz_dend(hc1, k = 5, rect = TRUE, color_labels_by_k = TRUE, 
          cex = 0.7, ylab = "")

data$cluster.w <- cutree(hc1, k = 5) %>% as.factor()
plot_boxplot(data[, 2:10], by = "cluster.w")

data.rot.pca %>% 
  ggplot(aes(x = RC1, y = RC2))+
  geom_point(aes(col = data$cluster.w)) +
  geom_text_repel(aes(label = data$country)) + 
  theme_minimal() +
  ggtitle("Countries by hierarchical clustering") +
  ylab("cancer mortality (ascending)") +
  xlab("Human development and air quality (inversely proportional)")

```

Do grupy pierwszej trafiło jedenaście obserwacji, do drugiej pięć, w
trzeciej i piątej grupie znalazły się po cztery obserwacje, a w czwartej
grupie trzy.

Trzecia grupa to kraje o dużym zanieczyszczeniu powietrza, największym
procencie osób używających wyrobów tytoniowych, wysokim wskaźniku
umieralności na nowotwory i dość niskim wskaźniku rozwoju społecznego,
lecz, co ciekawe, ma najniższą umieralność z powodu przedawkowań
narkotyków. Do tej grupy zaliczają się Bułgaria, Polska, Chorwacja i
Węgry.

Najlepiej wypada grupa piąta, z najwyższym wskaźnikiem rozwoju
społecznego. Są w niej Islandia, Irlandia, Norwegia i Finlandia.
Powietrze w krajach z tej grupy jest najmniej zanieczyszczone,
umieralność na nowotwory jest na niższym poziomie niż w pozostałych
grupach, mniej osób używa wyrobów tytoniowych, za to wskaźnik
umieralności z powodu przedawkowań jest wyraźnie wyższy niż w grupach
1-3.

Wskaźnik ten jest wyższy tylko dla krajów z grupy czwartej - Litwa,
Szwecja, Estonia. Kraje te w porównaniu do grupy piątej mają większą
ilość zgonów na nowotwory i znacznie większy procent osób palących.

Grupę drugą, do której trafiły Belgia, Niemcy, Holandia, Dania i Grecja
wyróżnia największa liczba zgonów na raka piersi. Mało w tych krajach
jednak pali się tytoniu i liczba zgonów z powodu przedawkowań jest
niewielka. Wskaźnik HDI dla tych krajów jest wysoki.

Grupa pierwsza, najliczniejsza, ma raczej średni poziom wszystkich
wskaźników, przy czym średnia śmiertelność z powodu nowotworów górnych
dróg oddechowych jest niewielka.

### Grupowanie przy użyciu algorytmu k-średnich

```{r}


set.seed(10)
km <- kmeans(data.scaled, centers = 5, nstart = 10)

data$cluster.km <- km$cluster %>% as.factor()
table(data$cluster.km)
plot_boxplot(data[, 2:11], by = "cluster.km")

autoplot(km, data = scale(data[, 2:9]), frame = TRUE, rotate ="varimax") +
  geom_text_repel(label = data$country) +
  theme_minimal()

data.rot.pca %>% 
  ggplot(aes(x = RC1, y = RC2, frame = TRUE))+ 
  geom_point(aes(col = data$cluster.km)) +
  geom_text_repel(aes(label = data$country)) + 
  theme_minimal() +
  ggtitle("Countries by k-means clustering- results") +
  ylab("cancer mortality (ascending)") +
  xlab("Human development and air quality (inversely proportional)")
```

Na powyższych wykresach pokazano kolejno:
podział według algorytmu k-średnich dla pięciu grup według składowych z
analizy PCA przed rotacją, jak wyżej, tylko po rotacji. Po
przeanalizowaniu wykresów ilustrujących wyniki wszystkich grupowań,
stwierdzono, że w przypadku wykorzystanych do projektu danych najlepiej
sprawdził się podział państw na pięć grup algorytmem k-średnich.
Grupowanie taką metodą sprawia, że gromady są bardziej równomierne, nie
ma w nich wyraźnych państw odstających (np. Szwajcaria znajdująca się w
najliczniejszej grupie na wykresie grupowania hierarchicznego obecnie
jest przypisana do grupy „najlepszych" państw, a analiza wzrokowa tylko
potwierdza słuszność takiego wyboru) oraz sugerując się wiedzą ogólną o
państwach UE można przypuszczać, że podział metodą k-means ma większe 
uzasadnienie. Przedstawia się on następująco:

W pierwszej grupie znalazło się pięć krajów, w drugiej siedem, do
trzeciej grupy trafiło osiem państw, do czwartej trzy państwa, a do
piątej cztery.

Pierwsza grupa to kraje z najwyższym wskaźnikiem rozwoju społecznego,
bardzo małym poziomem pyłu zawieszonego w powietrzu i niskim procentem
ludności używającej wyroby tytoniowe. Ma też najmniejszy wskaźnik
śmiertelności z powodu nowotworów górnych dróg oddechowych i pozostałych
uwzględnionych w analizie nowotworów. Wysoki jest jednak wskaźnik
umieralności z powodu przedawkowania narkotyków. W tej grupie znalazły
się Islandia, irlandia, Norwegia, Szwajcaria i Finlandia.

Najniższy wskaźnik HDI mają kraje z grupy piątej. Cechuje je ponadto
niski wskaźnik umierających z powodu przedawkowań, jednak najwyższy
odsetek palących tytoń, najwyższy poziom zanieczyszczenia powietrza,
największa umieralność z powodu nowotworów górnych dróg oddechowych i
dolnego odcinka układu pokarmowego. W grupie tej znalazły się Polska,
Bułgaria, Chorwacja i Węgry.

Czwarta grupa to kraje z największą liczbą zgonów spowodowanych
przedawkowaniami, raczej niskim średnim wskaźnikiem HDI, ale raczej
niższą umieralnością na nowotwory i umiarkowanym odsetkiem osób
używających wyroby tytoniowe. Zanieczyszczenie powietrza jest za to
bardzo małe. Kraje te to Szwecja, Litwa i Estonia.

W grupie drugiej są kraje z wysokim wskaźnikiem rozwoju gospodarczego i
niedużym odsetkiem osób palących. Umieralność na nowotwór piersi oraz
białaczkę jest w tej grupie najwyższa, umieralność z powodu innych
nowotworów również wysoka. Poziom zgonów z przedawkowań raczej
niewielki. Państwa w tej grupie to Francja, Włochy, Belgia, Niemcy,
Holandia, Dania i Grecja.

Grupa trzecia wskaźniki ma najbardziej umiarkowane, przy czym dość spory
jest poziom pyłu zawieszonego w powietrzu. Grupa ta jest także
najliczniejsza, państwa, które do niej trafiły to Cypr, Słowacja,
Austria, Hiszpania, Czechy, Łotwa, Portugalia i Słowenia.

# Podsumowanie

Wykonanie powyższych analiz pozwoliło dokonać podziału krajów Unii
Europejskiej na pięć rozłącznych grup ze względu na wartości zmiennych,
które brano pod uwagę w analizie. Analiza składowych głównych umożliwiła
ukazanie zależności ośmiu zmiennych za pomocą dwóch składowych. Im
większa wartość RC1, tym wyższy poziom pyłu zawieszonego w powietrzu, a
jednocześnie niższy wskaźnik rozwoju społecznego. Im wyższa wartość RC2,
tym większy poziom umieralności na nowotwory górnych dróg oddechowych,
dolnego odcinka pokarmowego, piersi i białaczkę. Taki dobór składowych
wyjaśnił 69,1% zmienności. Następnie, po sprawdzeniu struktury podziału
na grupy różnych algorytmów, przyjęto podział metodą k-średnich.
Utworzone grupy były stabilne, a liczba obserwacji w poszczególnych
grupach była bardziej równomierna niż w przypadku grupowania
hierarchicznego. Podział przedstawiony został na wykresach i
przeanalizowany w rozdziale "Grupowanie przy użyciu algorytmu
k-średnich". Można zauważyć, że kraje, które wypadają najkorzystniej
(Islandia, Irlandia, Norwegia, Szwajcaria, Finlandia) położone są
bardziej na północ, niż kraje, które wypadły najgorzej (Bułgaria,
Polska, Chorwacja, Węgry). Ciekawa zależność, którą uwydatniła wykonana
analiza, to dodatnia korelacja pomiędzy poziomem wskaźnika HDI, a
ilością śmiertelnych przedawkowań narkotyków.


